臺灣宜蘭地方法院民事判決
110年度家繼訴字第8號
原      告  沈聖富

            沈欣蓓
上二人共同
訴訟代理人  邱政義律師
被      告  沈溪河


            沈維明
            周增麟
            沈榮杰
            沈政輝
上五人共同
訴訟代理人  李秋銘律師
上列當事人間給付特留分事件，本院於民國110年8月25日言詞辯
論終結，判決如下：
    主  文
被告沈溪河、沈維明應將附表所示不動產於民國一百零八年七月
五日所為之遺囑繼承登記塗銷。
被告沈榮杰、周增麟、沈政輝應將附表所示不動產於民國一百零
八年七月八日所為之遺贈登記塗銷。
訴訟費用由被告負擔。
     事實及理由
一、原告起訴主張略以：
  ㈠被繼承人沈月里於民國106年5月10日死亡時，遺有宜蘭縣○○
    市○○段0000○0000地號土地（下稱系爭土地）之遺產。而被
    繼承人沈月里生前於103年11月12日作成公證遺囑（下稱系
    爭遺囑），將系爭土地分成5份，且依系爭遺囑指定由被告
    沈溪河、沈維明各繼承應有部分5分之1，及由被告沈榮杰、
    周增麟、沈政輝各受遺贈應有部分5分之1，並已完成移轉登
    記。惟本件原告為被繼承人沈月里之繼承人，法定應繼分各
    為10分之1，特留分比例為20分之1，而被繼承人沈月里遺產
    由被告等5人繼承或受遺贈，原告則未能分得，足認系爭遺
    囑已侵害原告之特留分。
  ㈡再者，本件被繼承人沈月里以系爭遺囑指定遺產分配致侵害
    原告之特留分，就逾越特留分部分之遺囑仍非無效，僅係特
    留分被侵害之繼承人得依法行使扣減權，以使被繼承人之處
    分行為失效。又扣減係有相對人之單獨行為，其相對人原則
    為侵害特留分之人。是本件被繼承人沈月里以系爭遺囑指定
    遺產即系爭土地由被告沈溪河、沈維明各繼承應有部分5分
    之1，並由被告沈榮杰、周增麟、沈政輝各受遺贈應有部分5
    分之1，原告依法自得以被告5人為相對人作為特留分扣減權
    行使之對象。又因扣減權之性質應解釋為物權之形成權，其
    行使自不以起訴為必要。亦即依特留分權利人之一方意思表
    示，即得使特留分不足部分之應繼分指定失其效力，爰原告
    2人以本件向被告5人行使特留分扣減權。從而，被侵害之遺
    產應即回復全部繼承人公同共有狀態，特留分權利人依其特
    留分比例與其他繼承人形成公同共有關係，被侵害之遺產如
    已經受遺贈人及遺囑繼承人辦妥遺贈及遺囑繼承登記，自應
    透過塗銷登記之方式，始能將被繼承人之全部遺產回復至遺
    產狀態。
  ㈢並聲明：被告沈溪河、沈維明應將系爭土地於民國108年7月5
    日以遺囑繼承為登記原因所為之所有權移轉登記予以塗銷。
    被告沈榮杰、周增麟、沈政輝應將系爭土地於民國108年7月
    8日以遺贈為登記原因所為之所有權移轉登記予以塗銷。
二、被告則以：
  ㈠就原告主張其等為被繼承人沈月里之繼承人，被繼承人沈月
    里以系爭遺囑指定系爭土地由被告5人分別繼承或受遺贈，
    而原告則未分有遺產，系爭遺囑已侵害原告之特留分云云。
    惟查，原告沈聖富對沈月里之繼承人另有提起本院109年度
    重訴字第25號訴訟（下稱另案訴訟），並曾主張被繼承人沈
    月里於81年4月6日與沈慶文以及祿堅企業有限公司就沈月里
    所有之系爭土地有關不動產抵押、借款、讓售事宜簽署協議
    書，而依該協議約定，沈月里有將系爭土地辦理過戶登記予
    沈慶文之義務，而沈慶文於91年間將此項請求讓與沈聖富，
    且已通知沈月里知悉並有其簽署同意書為憑。嗣沈月里於10
    6年5月10日死亡，其繼承人即有履行前開沈月里生前承諾之
    義務等語。是本件原告起訴主張系爭土地係被繼承人沈月里
    之應繼遺產，然於另案訴訟則主張沈月里於生前已簽立協議
    書，同意將系爭土地讓與原告沈聖富之前手沈慶文，並以先
    位聲明主張沈月里之繼承人應將系爭土地所有權全部移轉登
    記予原告沈聖富。從而，原告沈聖富於另案主張情形下，本
    件原告所主張繼承標的之系爭土地，是否屬於被繼承人沈月
    里之遺產即有疑問，有待另案認定。
  ㈡綜上，被告主張系爭土地尚在另案訴訟中，且原告沈聖富於
    另案訴訟亦未主張系爭土地並非沈月里所有，而係主張沈月
    里曾簽立協議書，故沈月里之全體繼承人應履行該協議書，
    將系爭土地所有權全部移轉給原告沈聖富等情，尚待確認。
    爰聲明：原告之訴駁回。
三、本件經整理兩造不爭執事實並協議簡化爭點如下：
  ㈠不爭執事項：
  1.被繼承人沈月里於106年5月10日死亡，其全體繼承人為長 
    女周沈秀英、長男沈溪河、參男沈慶宗、次男沈清之子沈 
    猷翔、沈維明、肆男沈家慶之子女即原告兩人，其中長女周
     沈秀英、長男沈溪河、參男沈慶宗之應繼分各為1/5，沈猷
     翔、沈維明及原告之應繼分各為1/10，原告之特留分各為1
    /20。
  2.被繼承人沈月里所遺遺產為系爭土地。
  3.系爭土地於108年7月5、8日由被告沈政輝以土地登記案之代
    理人，分別以遺囑繼承、遺贈為由，辦竣登記應有部分各1/
    5予被告5人之事宜。
  ㈡爭執事項：
    原告主張上開不爭執事項3.所示之登記，侵害原告之特留分
    ，應予以塗銷，有無理由？
四、本院之判斷：
　㈠按繼承人之特留分，依左列各款之規定：一、直系血親卑親
    屬之特留分，為其應繼分二分之一。應得特留分之人，如因
    被繼承人所為之遺贈，致其應得之數不足者，得按其不足之
    數由遺贈財產扣減之，民法第1223條第1款、第1225條前段
    分別定有明文。次按被繼承人因遺贈或應繼分之指定超過其
    所得自由處分財產之範圍而致特留分權利人應得之額不足特
    留分時，特留分扣減權利人得對扣減義務人行使扣減權；是
    扣減權在性質上屬於物權之形成權，一經扣減權利人對扣減
    義務人行使扣減權，於侵害特留分部分即失其效力；且特留
    分係概括存在於被繼承人之全部遺產，並非具體存在於各個
    特定標的物，故扣減權利人苟對扣減義務人行使扣減權，扣
    減之效果即已發生，其因而回復之特留分乃概括存在於全部
    遺產，並非具體存在於各個標的物（最高法院91年度台上第
    556號判決意旨參照）。
　㈡經查，原告主張沈月里於106年5月10日死亡，兩造為沈月里
    之繼承人，原告每人特留分各為1/20，惟系爭土地於108年7
    月5、8日由被告沈政輝以土地登記案之代理人，分別以遺囑
    繼承、遺贈為由，辦竣登記應有部分各1/5予被告5人之事宜
    等情，為兩造所不爭執，足認為真實，則被繼承人沈月里以
    遺囑聲明遺產即系爭土地由被告沈溪河、沈明維各繼承1/5
    ，由被告沈榮杰、周增麟、沈政輝各受遺贈1/5，顯已侵害
    原告之特留分。
　㈢據此，原告既已主張特留分之扣減權，自得依繼承關係請求
    被告沈溪河、沈維明應將系爭土地於108年7月5日所為之遺
    囑繼承登記塗銷，及被告沈榮杰、周增麟、沈政輝應將系爭
    土地於同年月8日所為之遺贈登記塗銷。從而，原告依繼承
    關係請求塗銷上開遺囑繼承登記及遺贈登記，為有理由， 
    應予准許。
五、本件事證已臻明確，兩造其餘之攻擊防禦方法及所提證據，
    於判決結果不生影響，爰不一一論列，併此敘明。 
六、訴訟費用之負擔依據：家事事件法第51條，民事訴訟法第78
    條。
中　　華　　民　　國　　110 　年　　9 　　月　　8 　　日
                      家事法庭    法　官  陳映佐
以上正本係照原本作成。
如對本判決上訴，須於判決送達後20日內向本院提出上訴狀（應
附繕本）。如委任律師提起上訴者，應一併繳納上訴審裁判費。
中　　華　　民　　國　　110 　年　　9 　　月　　8 　　日
                                  書記官  林琬儒
附表：
編號        遺產項目 權利範圍  一 宜蘭縣○○市○○段0000地號土地 面積：1,000平方公尺、權利範圍：全部  二 宜蘭縣○○市○○段0000地號土地 面積：665平方公尺、權利範圍：全部